臺灣桃園地方法院民事判決　　　　　　 93年度家訴字第143號
原　　　告　甲○○
　　　　　　丙○○
上二人共同
訴訟代理人　林添進律師
被　　　告　行政院國軍退除役官兵輔導委員會桃園縣榮民服務
　　　　　　處
法定代理人　己○○
訴訟代理人　丁○○
　　　　 　 戊○○
　　　　　　乙○○
上列當事人間請求交付遺贈物等事件，於民國94年8 月2 日言詞
辯論終結，本院判決如下：
    主      文
原告之訴及假執行之聲請均駁回。
訴訟費用由原告負擔。
    事實與理由
一、原告起訴主張：
  (一)訴外人厲明明（女，民國○○年○ 月○○日生，身分證字號：
      Ｚ000000000號）係由被告列管之退役官兵，其於92年11月
      20日死亡，被告為其法定遺產管理人，厲明明生前於92年
      7 月12日立有遺囑，將台灣銀行等金融機構存款合計新台
      幣（下同）927,903 元遺贈予原告甲○○，並將門牌號碼
      桃園縣桃園市○○街92號3 樓房屋（下稱系爭房屋）遺贈
      予原告丙○○。於厲明明死亡後，被告於當日即得知厲明
      明之遺產及其自書遺囑表示上開遺贈之意，詎原告丙○○
      多次陳情被告，被告並未善盡遺產管理人責任，致厲明明
      所留遺贈予原告丙○○之系爭房屋因未繳納貸款，遭中國
      農民銀行股份有限公司（下稱中國農民銀行）聲請查封拍
      賣，因被告對於保存遺產未為必要處置，被告就厲明明之
      遺產管理顯有過失，被告於執行職務行使公權力時，過失
      侵害人民的權利，自應負賠償之責，而與系爭房屋相同之
      公寓的成交價為278 萬元，扣除原遺贈物之貸款160 萬元
      ，尚有118 萬元之損失，原告丙○○另請求102 萬元之精
      神慰撫金，故被告應賠償原告丙○○220 萬元，但原告丙
      ○○依國家賠償法請求協議，則遭被告拒絕。為此，原告
      甲○○依民法第1187條之規定及遺贈之法律關係，請求被
      告交付遺贈物；原告丙○○則依國家賠償法第2 條第2 項
      之前段與後段，請求被告負損害賠償責任。
  (二)原告聲明求為判決：
    1.被告應交付原告甲○○927,903 元，及自起訴狀繕本送達
      被告翌日起至清償日止，按年息百分之五計算之利息。
    2.被告應交付原告丙○○220 萬元，及自起訴狀繕本送達被
      告翌日起至清償日止，按年息百分之五計算之利息。
    3.原告願供擔保，請准宣告假執行。
二、被告則答辯稱：
  (一)被告確係厲明明之遺產管理人，但厲明明於生前先後於92
      年7 月12日、92年10月6 日立有遺囑，內容並不完全一致
      ，其中92年10月6 日所書立之遺囑，雖然較晚書立，可是
      欠缺法定之要件，故兩份遺囑效力如何，應由法院認定後
      再為處置，就此被告亦於92年11月20日厲明明治喪會議時
      ，即已告知原告。因厲明明先前債權人眾多，且處理繁複
      耗時，被告於93年9 月間向本院聲請公示催告獲准，現公
      示催告以及大陸地區繼承人聲請繼承之期間均尚未屆滿，
      被告亦不得交付遺贈物。厲明明之系爭房屋遭債權人查封
      拍賣，係依法之行為，又被告於93年10月20日接獲本院囑
      託查封登記函後，立即於同年月22日發函通知原告委託之
      許智勝律師及訴外人余莉萍（本院按，即原告丙○○之母
      ），以盡利害關係人身分告知的義務。而且，依上開兩份
      遺囑之共通內容，均要求余莉萍代為處理房貸，余莉萍未
      依要求代為處理，致系爭房屋遭查封拍賣，何能要求被告
      負損害賠償責任等語。
  (二)聲明：原告之訴及假執行之聲請均駁回；如受不利判決，
      願供擔保，請准宣告免為假執行。
三、得心證之理由：
  (一)原告甲○○請求部分：
    1.按「依照民法第1179條第1 項第3 款規定，遺產管理人應
      聲請法院依公示催告程序，公告命被繼承人之債權人於限
      定期間內報明債權，又依同法第1181條規定，非於上項公
      告期間屆滿後，債權人不得請求清償債權，上訴人不依上
      開法定程序行使其權利，竟於公示催告程序所定期間屆滿
      前遽行訴求被上訴人給付，自有未合」，就此最高法院著
      有68年台上字第2686號判例甚明。
    2.經查，本件被繼承人厲明明於92年11月20日死亡後，因厲
      明明生前為被告列管之退除役官兵，依台灣地區與大陸地
      區人民關係條例第68條第1 項及退除役官兵死亡無人繼承
      遺產管理辦法第4 條規定，被告為厲明明之法定遺產管理
      人，被告並於93年9 月29日具狀，依民法第1179條第1 項
      第3 款、退除役官兵死亡無人繼承遺產管理辦法第6 條第
      1 項之規定，聲請本院對於厲明明之債權人、受遺贈人及
      繼承人為公示送達，本院並於93年10月5 日以93年度家催
      字第419 號裁定，准對被繼承人厲明明之債權人、受遺贈
      人及大陸地區以外之繼承人為公示催告，並命：「如有被
      繼承人之大陸地區以外之繼承人，應自本公示催告最後登
      載公報、新聞紙或其他相類之傳播工具之日起一年零五日
      前向本院陳報承認繼承，如不於公示期限內申報承認繼承
      時，其遺產於大陸地區之繼承人依法繼承，清償債權並交
      付遺贈物後有賸餘者歸屬國庫」；「如有被繼承人之債權
      人及受遺贈人，應於上開期間內向聲請人即遺產管理人報
      明債權及為願受遺贈與否之聲明，如不於上開期間內為報
      明或聲明者，僅得就賸餘遺產行使權利」，此一裁定並經
      被告於93年10月16日登載於新聞紙，是上開公示催告程序
      所定期間迄今尚未屆滿等事實，業經本院依職權調取93年
      度家催字第419 號公示催告事件案卷查閱無訛。
    3.是故，縱使原告甲○○所主張被繼承人於92年7 月12日所
      立遺囑為真正、有效，然依民法第1181條規定，非在上開
      公示催告程序所定期間屆滿後，受遺贈人不得請求交付遺
      贈物，原告甲○○不依上開法定程序行使其權利，竟於公
      示催告程序所定期間屆滿前遽行請求被告交付遺贈物，參
      見前揭最高法院判例，此一請求自於法未合。
    4.原告甲○○雖主張前揭民法第1181條之規定，係在限制遺
      產管理人，而不在限制債權人或受遺贈人行使請求權，並
      稱清償債務及交付遺贈物，原為繼承人之義務，遺產管理
      人不過因繼承人之有無不明代為履行義務云云。然而本院
      認為，民法第1181條規定之意旨，係以被繼承人有多數債
      權人，應按債權比例分配被繼承人之財產，為免遺產管理
      人先清償某些債權人，影響其他債權人之權益，故規定遺
      產管理人於公示催告程序所定期間內不得對被繼承人之任
      何債權人或受遺贈人償還債務或交付遺贈物，是以在公示
      催告程序所定期間未屆滿之前，債權人或受遺贈人並不得
      請求清償債權，或交付遺贈物，就此最高法院亦採相同之
      見解，此觀上開判例即明。更何況依民法第1179條第2 項
      之規定，遺產管理人就債權之清償，並應先於遺贈物之交
      付，則在公示催告程序所定期間屆滿，遺產管理人並對債
      權人清償債務之前，更不能逕將遺贈物交付予受遺贈人。
    5.綜上，原告甲○○不依法定程序行使其權利，於公示催告
      程序所定期間屆滿前，遽行請求被告給付，於法不合，不
      應准許。
  (二)原告丙○○請求部分：
    1.按「公務員於執行職務行使公權力時，因故意或過失不法
      侵害人民自由或權利者，國家應負損害賠償責任。公務員
      怠於執行職務，致人民自由或權利遭受損害者亦同」，國
      家賠償法第2 條第2 項固然定有明文。
    2.本件原告丙○○主張被告於厲明明死亡後，即得知厲明明
      自書遺囑及表示遺贈原告丙○○之意，被告於厲明明之系
      爭房屋抵押權人即中國農民銀行催告厲明明有未繳房貸時
      ，並未以厲明明所留遺產清償其債務，致中國農民銀行向
      本院民事執行處就系爭房屋聲請查封拍賣，而未依民法第
      1179條第1 項第2 款，為保存遺產必要之處置，是被告於
      執行職務行使公權力時顯有過失，並致原告丙○○之權益
      遭受影響，自應依上開國家賠償法之規定負損害賠償之責
      云云。
    3.可是本院認為，縱使原告丙○○所主張被繼承人厲明明於
      92年7 月12日所立之遺囑為真正、有效，然而於公示催告
      程序所定期間屆滿前，依民法第1181條之規定，被告並不
      得對被繼承人之任何債權人償還債務，就此本院已經析述
      如上。是故原告丙○○主張於厲明明之債權人即系爭房屋
      之抵押權人中國農民銀行催告厲明明有未繳房貸時，被告
      並未以厲明明所留遺產清償其債務，並進而指稱被告未為
      保存遺產之必要處置，顯有過失之處云云，並不足採。
    4.又於公示催告程序所定期間屆滿前，中國農民銀行聲請本
      院就系爭房屋為強制執行程序，並經本院以93年10月8 日
      桃院興執93年執松字第24062 號函囑託桃園縣桃園地政事
      務所就系爭房屋為查封登記，此有原告丙○○提出之本院
      囑託查封登記函影本乙紙可稽。但是原告丙○○主張系爭
      房屋已遭拍賣乙節，則未提出其他事證相佐，是故此一主
      張並不足採，則在系爭房屋經法院拍賣或債權人依法承受
      前，原告丙○○得否主張其已經遭受到所謂「損害」，亦
      有疑問。是以原告丙○○依國家賠償法前揭規定，請求被
      告負損害賠償之責，顯無理由。
    5.又於公示催告程序所定期間屆滿前，因為中國農民銀行對
      於系爭房屋有抵押權，亦即此一債權就抵押物具有優先受
      償之權利，無須與其他債權人共同分配，其執行結果不會
      影響到其他債權人之公平受償，縱在公示催告程序所定期
      間內，本院仍得予以執行，不受民法第1181條規定之限制
      。而依兩造所提出厲明明於92年7 月12日、92年10月6 日
      先後所書立之兩份遺囑，姑且不論厲明明先前所書立遺囑
      的效力，是否因厲明明於其後另立其他遺囑而受影響，此
      二份遺囑均有「座落於桃園市○○街92號3 樓的房屋乙幢
      贈予丙○○，希望屆時已沒什麼房貸，如有請莉萍（本院
      按，即余莉萍）處理吧…」之相同內容。則原告丙○○、
      余莉萍於強制執行程序中，亦得以利害關係人之身分，代
      為清償厲明明對於中國農民銀行之債務（民法第311 條規
      定參照）。則於被告依1181條之規定，不得對債權人即中
      國農民銀行清償時，原告丙○○仍得為必要之處置，以避
      免己身權益受損，併予敘明。
  (三)綜上所述，原告二人之請求，均於法不合，應予駁回。原
      告之訴既均經駁回，其假執行之聲請，也失所依附，亦應
      駁回。
四、訴訟費用負擔之依據：民事訴訟法第78條。
中　　華　　民　　國　　94　　年　　8 　　月　　16　　日
                  家事法庭  審判長法　官　王兆飛
                                  法  官  林望民
                                  法  官  江俊彥
以上正本係照原本作成
如對本判決上訴，須於判決送達後20日內向本院提出上訴狀。
中　　華　　民　　國　　94　　年　　8 　　月　　16　　日
                                  書記官　陳今巾
